臺灣花蓮地方法院刑事判決
110年度金訴字第7號
公  訴  人  臺灣花蓮地方檢察署檢察官
被      告  林政宏



上列被告因詐欺等案件，經檢察官提起公訴（110年度偵字第115
1號、第1640號、第2441號、第2442號），本院判決如下：
    主  文
林政宏共同犯洗錢防制法第十四條第一項之一般洗錢罪，共柒罪
，各處有期徒刑參月，均併科罰金新臺幣伍仟元，罰金如易服勞
役，皆以新臺幣壹仟元折算壹日。應執行有期徒刑陸月，併科罰
金新臺幣貳萬元，罰金如易服勞役，以新臺幣壹仟元折算壹日。
未扣案之犯罪所得新臺幣貳萬元沒收，於全部或一部不能沒收或
不宜執行沒收時，追徵其價額。
    犯罪事實
一、林政宏依其社會生活經驗，預見現今社會金融機構、自動櫃
    員機廣布，利於一般大眾至所在附近隨時提領自身所申辦金
    融機構帳戶內之款項，倘非所欲提領款項涉及不法，收款人
    欲隱匿其真實身分以避免後續追查，應無可能刻意委請專人
    代為提供金融機構帳戶並出面提領其內不明款項，加以詐欺
    集團成員經常徵得人頭金融機構帳戶供被害人匯款後委請專
    人出面提領所詐得款項，此情亦經公眾媒體多所報導而廣為
    流傳，竟仍與名籍不詳之人，共同意圖為自己不法之所有，
    基於縱係提供金融機構帳戶收取詐欺取財所得款項而參與詐
    欺取財犯行及掩飾、隱匿詐欺犯罪所得去向以洗錢亦不違背
    其本意之不確定故意的犯意聯絡（依卷存事證不足證明林政
    宏對於該詐欺取財是否係3人以上共同犯之有所認知或容任
    ），由林政宏先提供其所有台新國際商業銀行000000000000
    00號帳戶之相關資料予真實姓名年籍不詳之「阿哲」，嗣「
    阿哲」取得上開帳戶資訊後，即以如附表所示之方式，對關
    以鈞等人施行詐術，致其等均陷於錯誤，而依指示匯款至指
    定之帳戶（施行詐術之時間、方式、被害人依指示匯款之時
    間、金額及匯入之帳戶均如附表所載），林政宏隨即依指示
    ，以如附表所示時間、地點、方式，提領轉入其帳戶之現金
    予「阿哲」，或轉帳至其他帳戶，而掩飾不法所得之去向及
    所在，並從中獲得報酬總計新臺幣（下同）20,000元。
二、案經關以鈞、王○○訴由花蓮縣警察局新城分局，吳明翰訴由
    苗栗縣警察局苗栗分局，沈奕帆、陳億瑄訴由新北市政府警
    察局金山分局，均報告臺灣花蓮地方檢察署檢察官偵查起訴
    。
    理  由
壹、證據能力
 ㈠本判決所引用被告林政宏以外之人於審判外之言詞或書面陳述
   ，當事人均同意作為證據，亦未於言詞辯論終結前聲明異議
   ，本院審酌前開證據作成或取得狀況，均無非法或不當取證
   之情事，亦無顯不可信情況，故認為適當而均得作為證據。
   是前開證據，依刑事訴訟法第159條之5規定，均具有證據能
   力。
　㈡其餘認定本案犯罪事實之非供述證據，查無違反法定程序取
    得之情形，依刑事訴訟法第158條之4規定，亦具證據能力。
貳、實體部分
一、認定犯罪事實所憑之證據及理由
　㈠上揭犯罪事實，業據被告林政宏於本院準備程序、審判期日
    均坦承不諱，並有附表「證據」欄所示之證據在卷可參（相
    關卷證索引請參本院卷），足認被告林政宏任意性自白與犯
    罪事實相符，堪以採信。
　㈡又按共同正犯之成立，只須具有犯意之聯絡，行為之分擔，
    既不問犯罪動機起於何人，亦不必每一階段犯行，均經參與
    。共同實行犯罪行為之人，在合同意思範圍內，各自分擔犯
    罪行為之一部，相互利用他人之行為，以達其犯罪之目的者
    ，即應對於全部所發生之結果，共同負責。共同正犯間，非
    僅就其自己實行之行為負其責任，並在犯意聯絡之範圍內，
    對於他共同正犯所實行之行為，亦應共同負責。又共同正犯
    不限於事前有協議，即僅於行為當時有共同犯意之聯絡者亦
    屬之，且表示之方法，不以明示通謀為必要，即相互間有默
    示之合致亦無不可。查被告既將其申辦之台新銀行帳戶提供
    予真實姓名年籍均不詳自稱「阿哲」之人，而供其匯入款項
    之用，復依指示提領款項，交付「阿哲」，已參與詐欺取財
    及洗錢之構成要件，被告雖非確知真實姓名年籍均不詳之人
    與其他可能參與犯罪之人的分工細節，然被告既可預見其所
    參與者，為詐欺犯罪者取得被害人等財物並隱匿犯罪所得去
    向、所在之全部犯罪計劃之一部分行為，其等相互利用分工
    ，而共同達成不法所有之犯罪目的，縱被告事前不認識「阿
    哲」並與其事前謀議，然依前揭說明，仍應就所參與並有犯
    意聯絡之犯罪事實，與「阿哲」間同負全責。
　㈢公訴意旨雖認被告係三人以上共同以網際網路而犯詐欺取財
    罪，然卷內並無事證得證明除被告、「阿哲」以外，尚有第
    三人參與，亦無法證明「阿哲」與「老師」係不同人，且告
    訴人（被害人）雖係遭名籍不詳之人以網際網路對公眾散布
    詐欺，然被告係經手金錢流向之行為分擔，卷內亦無證據顯
    示其知悉詐欺手法，公訴檢察官亦於準備程序表示更正本案
    被告僅涉犯共同詐欺取財罪、一般洗錢罪，是本案尚不能認
    定被告主觀上對於係三人以上共同以網際網路詐欺有所認知
    或容任。
　㈣綜上所述，本案事證明確，被告犯行堪以認定，應依法論科
    。
二、論罪科刑
　㈠核被告所為，係犯刑法第339條第1項詐欺取財罪、洗錢防制
    法第14條第1項一般洗錢罪。公訴意旨雖認被告所為係犯刑
    法第339條之4第1項第2款、第3款3人以上以網際網路共同犯
    詐欺取財罪嫌，而有未洽，業如前述；惟其基本社會事實相
    同，並經本院於審理中告知被告變更後之罪名，無礙被告防
    禦權之行使，爰依法變更起訴法條。
　㈡被告與「阿哲」間就詐欺取財及一般洗錢部分具有犯意聯絡
    及行為分擔，應論以共同正犯。
　㈢被告如附表編號1、2、7所示之各次提款行為，雖有多次提領
    動作，然各係基於提領同一告訴人（被害人）受騙款項之犯
    意，於密切接近之時間，在相同或相近地點提領金錢，各次
    提領行為之獨立性極為薄弱，應視為數個舉動之接續施行，
    合為包括之一行為評價，論以接續犯。
　㈣被告所犯詐欺取財罪及一般洗錢罪間，具有行為之部分合致
    ，且犯罪目的單一，在法律上應評價為一行為，分別係以一
    行為觸犯數罪名，為想像競合犯，各應依刑法第55條前段規
    定，分別從一重之一般洗錢罪處斷。
　㈤按詐欺取財罪既係為保護個人之財產法益而設，則關於行為
    人詐欺犯罪之罪數計算，原則上自應依遭受詐欺之被害人人
    數定之，就不同被害人所犯之詐欺取財行為，受侵害之財產
    監督權既歸屬各自之權利主體，時空上亦能予以分隔，則應
    予分論併罰。查被告所涉如附表所示各次犯行，分別侵害如
    附表各編號告訴人（被害人）之獨立財產監督權，則被告就
    其所犯各次犯行間，犯意各別，行為互殊，應予分論併罰。
　㈥按洗錢防制法第16條第2項規定：「犯前二條之罪，在偵查或
    審判中自白者，減輕其刑。」被告雖於偵訊中否認犯行，然
    於本院準備、審理程序時，就其所犯一般洗錢罪犯行坦承不
    諱，爰依洗錢防制法第16條第2項規定，減輕其刑。
　㈦公訴意旨雖認被告對告訴人王○○所犯之罪應依兒童及少年福
    利與權益保障法第112條第1項後段加重其刑等語。雖被告於
    行為時為成年人，告訴人王○○為14歲以上未滿18歲之少年，
    惟被告僅係領款之人，無從於提領款項之過程中自外觀判斷
    告訴人王○○是否為未滿18歲之人，難認其對於告訴人王○○為
    少年一節有何明知或可預見，自無兒童及少年福利與權益保
    障法第112條第1項後段規定之適用，公訴檢察官亦於本院準
    備程序當庭更正，故本案毋庸依兒童及少年福利與權益保障
    法第112條第1項後段對被告所犯之罪加重其刑，附此敘明。
　㈧爰以行為人責任為基礎，審酌被告明知現今社會詐欺犯罪橫
    行，對被害人之財產及社會秩序產生重大侵害，竟仍因欲賺
    錢，不顧匯入自身金融帳戶之款項極可能係遭詐騙所為之事
    實，仍心存僥倖而率爾提供帳戶後再提領詐騙款項，使詐騙
    份子以此方式坐領不法利益並逃避司法追緝，製造金流斷點
    ，非但造成被害人受有財產損害，更助長詐騙歪風、影響社
    會正常交易往來之互信基礎及金融秩序，所為應予非難，兼
    衡本案目前已知被害人人數為7人、受騙金額總計約807,900
    元，受害金額非小，被告提領222,000元，即被告於本案之
    行為造成之損害非小；被告於本案終能坦承犯行、深表悔悟
    ，惟未能賠償告訴人7人所受損害，雖表示願意與告訴人調
    解，然於本院安排調解後，被告未曾參與，亦未有何積極與
    告訴人調解之意，綜合考量其犯後態度；被告此次行為為共
    同正犯，所從事之分工程度；被告高職肄業之教育程度，現
    從事飯店櫃檯，月收入不固定之家庭經濟狀況；綜合上情及
    被告之犯罪動機、違反義務之程度等一切情狀，量處如主文
    所示之刑，並就罰金部分諭知易服勞役之折算標準，且定其
    應執行刑及諭知罰金部分易服勞役之折算標準。
三、沒收
  ㈠犯罪所得，屬於犯罪行為人者，沒收之。但有特別規定者，
    依其規定。前2項之沒收，於全部或一部不能沒收或不宜執
    行沒收時，追徵其價額，刑法第38條第2項、第38條之1第1
    項、第3項分別定有明文。又宣告前二條之沒收或追徵，有
    過苛之虞、欠缺刑法上之重要性、犯罪所得價值低微，或為
    維持受宣告人生活條件之必要者，得不宣告或酌減之，同法
    第38條之2第2項亦有規定。而共同實行犯罪行為之人，基於
    責任共同原則，固應就全部犯罪結果負其責任，但因其等組
    織分工及有無不法所得，未必盡同，特別是集團性或重大經
    濟、貪污犯罪，彼此間犯罪所得分配懸殊，其分配較少甚或
    未受分配之人，如仍應就全部犯罪所得負連帶沒收追繳之責
    ，超過其個人所得之剝奪，無異代替其他參與者承擔刑罰，
    違反罪刑法定原則、個人責任原則以及罪責相當原則（最高
    法院105年度台非字第100號判決意旨參照）。故共同犯罪，
    其所得之沒收，應就各人分得之數為之，亦即依各共犯實際
    犯罪利得分別宣告沒收。查被告於警詢中固稱：分紅拿了快
    10萬元左右等語，然於本院準備程序陳稱：我總共拿到的不
    法所得約2至3萬元左右等語，檢察官復未舉證被告實際犯罪
    所得，為有利於被告知認定，應認被告本案之犯罪所得為20
    ,000元，且未扣案，應依刑法第38條之1第1項前段、第3項
    規定宣告沒收，於全部或一部不能沒收或不宜執行沒收時，
    追徵其價額。
  ㈡又洗錢防制法第18條第1項固規定：「犯第14條之罪，其所移
    轉、變更、掩飾、隱匿、收受、取得、持有、使用之財物或
    財產上利益，沒收之；犯第15條之罪，其所收受、持有、使
    用之財物或財產上利益，亦同。」此一規定採取義務沒收主
    義，只要合於前述規定，法院即應為相關沒收之諭知，然該
    洗錢行為之標的是否限於行為人所有者始得宣告沒收，法無
    明文，實務上一向認為倘法條並未規定「不問屬於犯罪行為
    人與否均沒收」時，自仍以屬於被告所有者為限，始應予沒
    收。暨參諸最高法院100年度台上字第5026號判決：「毒品
    危害防制條例第19條第1項關於沒收之規定，固採義務沒收
    主義，凡犯同條例第4條至第9條、第12條、第13條或第14條
    第1項、第2項之罪者，其供犯罪所用或因犯罪所得之財物，
    均應諭知沒收。但該法條並未規定『不問屬於犯罪行為人與
    否』，均沒收之，自仍以屬於被告所有者為限，始應予以沒
    收。」之意旨，本院認在洗錢防制法並未規定「不問屬於犯
    罪行為人與否」之情形下，自宜從有利於被告之認定。本案
    被告就其所提領款項，扣除前開屬犯罪所得之款項外之其餘
    款項，均已轉交「阿哲」收受，業如前述，是上揭款項並非
    屬被告所有，亦非在其實際掌控中，被告就所掩飾、隱匿之
    財物（除上開獲取之20,000元之外）不具所有權及事實上處
    分權，無從依洗錢防制法第18條第1項就所提領全部金額諭
    知沒收，附此說明。
四、不另為無罪之諭知
　㈠公訴意旨另以：被告基於參加犯罪組織之犯意，於民國109年
    9月起，加入包括年籍不詳之綽號「阿哲」、「老師」等成
    年人士之詐騙集團，負責領取詐騙款項。因認被告亦涉犯組
    織犯罪防制條例第3條第1項後段之參與犯罪組織罪嫌等語。
　㈡依組織犯罪條例第2條規定，所稱犯罪組織，指三人以上，以
    實施強暴、脅迫、詐術、恐嚇為手段之罪，所組成具有持續
    性或牟利性之有結構性組織。經查，被告固係依照「阿哲」
    之指示，擔任領取詐騙告訴人款項之工作，惟被告自始至終
    僅與「阿哲」聯繫與討論，與其他人並無接觸，依卷附相關
    證據資料，被告就「阿哲」是否從屬詐騙集團，及集團之分
    工、成員、層級等均無所知，僅係針對個案，被動接受「阿
    哲」之指示後，領取詐騙款項，是被告與「阿哲」及所屬詐
    欺集團成員間乃為立即實施犯罪而隨意組成，不具有長久之
    特性，亦難認有何上下階層、縝密分工之結構性，且無從認
    定被告知悉其他集團成員就犯罪之運作模式與分工細節，自
    無法認為被告有參與犯罪組織之情，無從以該條例第3條第1
    項後段之參與犯罪組織罪相繩，而此部分本應為無罪諭知，
    惟公訴意旨認其此部分與前開本院認定有罪部分為想像競合
    犯之裁判上一罪關係，爰不另為無罪之諭知。
　㈢至起訴書雖請求對被告宣告強制工作，然本院既認定本案無
    從以參與犯罪組織罪相繩，自無審酌是否宣告強制工作之必
    要性，附此敘明。
據上論斷，應依刑事訴訟法第299條第1項前段、第300條，判決
如主文。
本案經檢察官林英正提起公訴，檢察官蕭百麟到庭執行職務。
中　　華　　民　　國　　111 　年　　3 　　月　　15　　日
　　　　　　　　　刑事第五庭　    審判長法　官　粘柏富
　　　　　　　　　　　　　　　　  　　法　官　施孟弦
　　　　　　　　　　　　　　　　  　　法　官　邱韻如
以上正本證明與原本無異。
如不服本判決應於收受送達後20日內向本院提出上訴書狀，並應
敘述具體理由。其未敘述上訴理由者，應於上訴期間屆滿後20日
內向本院補提理由書(均須按他造當事人之人數附繕本)「切勿逕
送上級法院」。告訴人或被害人如對於本判決不服者，應具備理
由請求檢察官上訴，其上訴期間之計算係以檢察官收受判決正本
之日期為準。因疫情而遲誤不變期間，得向法院聲請回復原狀。
中　　華　　民　　國　　111 　年　　3 　　月　　15　　日
                                      書記官  呂姿穎

【洗錢防制法第14條】
有第二條各款所列洗錢行為者，處七年以下有期徒刑，併科新臺
幣五百萬元以下罰金。
前項之未遂犯罰之。
前二項情形，不得科以超過其特定犯罪所定最重本刑之刑。
【刑法第339條】
意圖為自己或第三人不法之所有，以詐術使人將本人或第三人之
物交付者，處五年以下有期徒刑、拘役或科或併科五十萬元以下
罰金。
以前項方法得財產上不法之利益或使第三人得之者，亦同。
前二項之未遂犯罰之。